【裁判字號】    97,台上,6594
【裁判日期】    971218
【裁判案由】    違反洗錢防制法
【裁判全文】
最高法院刑事判決            九十七年度台上字第六五九四號
上  訴  人  甲○○
選任辯護人  王元勳律師
            李怡欣律師
上列上訴人因違反洗錢防制法案件，不服台灣高等法院中華民國
九十五年二月二十七日第二審判決（九十五年度上訴字第四八號
，起訴案號：台灣士林地方法院檢察署九十四年度偵字第六八九
八號），提起上訴，本院判決如下：
    主  文
原判決撤銷，發回台灣高等法院。
    理  由
原判決認定上訴人甲○○有其事實欄所載之犯行，因而撤銷第一
審科刑判決，改判仍依行為時法論上訴人以幫助掩飾因自己重大
犯罪所得財物罪，處有期徒刑捌月，並為相關從刑之宣告；固非
無見。
惟查：（一）、犯罪後之法律已廢止其刑罰者，應諭知免訴之判
決，刑事訴訟法第三百零二條第四款定有明文。又洗錢防制法第
二條明定洗錢之定義為：一、掩飾或隱匿因自己重大犯罪所得財
物或財產上利益者；二、掩飾、收受、搬運、寄藏、故買或牙保
他人因重大犯罪所得財物或財產上利益者。同法第三條第一項並
列舉「重大犯罪」之範圍。另刑法上之幫助犯，係非以自己犯罪
之意思，且客觀上為構成要件以外之行為，而幫助他人實行犯罪
行為者之謂。則幫助犯之成立，自須以他人有實行犯罪行為者，
始克構成。查洗錢防制法第三條第一項列舉之「重大犯罪」，業
於民國九十五年五月三十日修正公布，配合刑法刪除第三百四十
條常業詐欺罪，而將常業詐欺罪，自洗錢防制法第三條第一項第
五款刪除，是修正後洗錢防制法第三條第一項所稱重大犯罪，已
不包括常業詐欺罪，亦即，修正前洗錢防制法有關掩飾自己或他
人常業詐欺所得財物或財產上利益之刑罰規定，修正後洗錢防制
法業已廢止。本件原審法院於九十五年二月二十七日判決時，因
上開洗錢防制法第三條第一項尚未修正廢止常業詐欺屬「重大犯
罪」之規定，致未及適用。惟常業詐欺罪依修正後洗錢防制法規
定已非屬重大犯罪，原判決事實所指綽號「林哥」所屬詐欺集團
，依現行法既不該當洗錢防制法第十一條第一項或第二項（即原
判決所稱修正前洗錢防制法第九條第一項或第二項規定）之正犯
，自無從依「共犯從屬理論」論上訴人為洗錢犯行之幫助犯，此
部分應為免訴判決。原判決未及適用修正後洗錢防制法規定，而
為論罪科刑，自屬可議。（二）、除刑事訴訟法有特別規定外，
已受請求之事項未予判決，或未受請求之事項予以判決者，其判
決當然為違背法令，同法第三百七十九條第十二款定有明文。又
法院之審判，以起訴之犯罪事實為範圍，而犯罪已否起訴，以起
訴書所載事實為準，不以所引法條為依據，檢察官起訴書內業已
載述之犯罪事實，應屬已起訴，如未加以審判，即有已受請求之
事項未予判決之當然為違背法令。本件檢察官係以上訴人因缺錢
花用，見報紙分類廣告，知可藉由出售金融機構帳戶換取現金使
用，且能預見其提供帳戶予不相識之人使用，可能幫助不詳之人
以該帳戶隱匿其自己重大犯罪所得財物供為洗錢之用，竟仍不違
其本意，基於幫助洗錢犯意，將其開戶取得之第一商業銀行、上
海商業銀行、富邦銀行、台灣中小企業銀行、台北國際商業銀行
、郵局、安泰銀行、中國信託銀行及合作金庫銀行之帳號存摺及
提款卡，於九十四年三月間，在台北市○○○路○段全國加油站
，以每本新台幣（下同）二千元至三千五百元不等之代價，售予
綽號「林哥」之成年男子，供其存、提、匯款之用，而以此方式
幫助其為常業詐欺之犯行時，掩飾其重大犯罪所得財物及犯罪行
為不易追查。嗣該向上訴人購得存摺及提款卡之人，分別於同年
三月十七日十四時、二十二日十八時、二十四日上午一時許，以
電話向被害人葛益旻、簡玉珠、鍾志明佯稱渠等已中獎，需繳交
律師見證費及入會費為由，要求就近至自動櫃員機依指示將款項
匯入指定帳戶，致渠等陷於錯誤，葛益旻及簡玉珠各將帳戶內六
萬八千元轉帳至上訴人士林社子郵局00000000000000號帳戶，鍾
志明將帳戶內一萬二千一百二十一元轉帳至上訴人合作金庫銀行
士林分行0000000000000000號帳戶，事後始知遭詐騙等情；因認
上訴人涉犯刑法第三十條第一項、修正前洗錢防制法第九條第一
項之幫助洗錢罪嫌，提起公訴。依起訴之事實觀之，上訴人除涉
犯幫助掩飾或隱匿因自己重大犯罪所得財物之外，似亦及於幫助
常業詐欺（或詐欺）之事實。如果無訛，上訴人該部分犯行仍應
成立刑法第三十條、第三百三十九條第一項或行為時刑法第三百
四十條幫助詐欺或常業詐欺之罪。縱上訴人被訴幫助洗錢犯行部
分應為免訴判決，惟就起訴書已載明幫助常業詐欺（或詐欺）部
分，顯屬已起訴而未加以審究，洵有已受請求之事項未予判決之
當然為違背法令。以上雖為上訴意旨所未指摘，但為本院得依職
權調查之事項，應認有撤銷原判決發回更審之原因。又原判決說
明不另為無罪諭知部分，因公訴人認與科刑部分有裁判上一罪關
係，基於審判不可分原則，應併予發回，附說明之。
據上論結，應依刑事訴訟法第三百九十七條、第四百零一條，判
決如主文。
中    華    民    國  九十七  年   十二   月   十八   日
                      最高法院刑事第九庭
                          審判長法官  洪  文  章
                                法官  王  居  財
                                法官  郭  毓  洲
                                法官  黃  梅  月
                                法官  邱  同  印
      本件正本證明與原本無異
                                      書  記  官
中    華    民    國  九十七  年   十二   月  二十三  日
                                                      Ｑ


司法院資訊處製作；財團法人民間司法改革基金會備份。
